【裁判字號】    97,訴,4172
【裁判日期】    981120
【裁判案由】    清償債務
【裁判全文】
臺灣臺北地方法院民事判決              97年度訴字第4172號
原      告  全家便利商店股份有限公司
法定代理人  丁○○
訴訟代理人  賴盛星律師
被      告  丙○○
            乙○○
共      同
訴訟代理人  李清輝律師
            余欽博律師
複  代理人  王乙凡律師
上列當事人間請求清償債務事件，本院於民國98年10月30日言詞
辯論終結，判決如下：
    主      文
被告應連帶給付原告新臺幣捌拾伍萬壹仟貳佰零柒元，及自民國
九十七年五月二十日起至清償日止，按年息百分之五計算之利息
。
訴訟費用由被告連帶負擔。
本判決於原告以新臺幣貳拾捌萬肆仟元為被告供擔保後，得假執
行。但被告如以新臺幣捌拾伍萬壹仟貳佰零柒元為原告預供擔保
，得免為假執行。
    事實及理由
一、原告主張：
  (一)被告丙○○係原告設於苗栗縣苗栗市○○路162號「苗栗自
    治店」（下稱系爭加盟店）之加盟經營者，雙方於民國91年
    12 月2日簽訂有「全家便利商店加盟契約書」（下稱系爭契
    約）在案，被告乙○○為被告丙○○之連帶保證人，同意就
    被告丙○○依系爭契約對原告所負之一切債務負連帶責任。
    依系爭契約第11條之約定，被告同意從每日銷售款及營業上
    雜項收入款（即為營業收入）合計扣除原告所承認之營業費
    用之餘額，於每日當日存入原告所指定之銀行帳戶或經原告
    要求，交付原告所指定之人，被告則將送款單檢附營收日報
    表及營業費用憑證等必要文件送交原告，若被告無正當理由
    而不送寄原告總部交付款時，以計入現金往來之方法，對原
    告給付每遲延一日新臺幣（下同）300元。
  (二)詎95年8月間，被告即未依系爭契約之約定履行對原告送款
    之義務，累計有8次遲延送款之紀錄，此有被告簽收之改善
    通知書可證，嗣於95年12月1日起至同年月13日止，被告就
    系爭加盟店之營業收入合計為1,480,994元，惟被告僅將其
    中717,966元存入原告所指定之銀行帳戶內，核計短少763,
    028元未依約存入原告所指定之銀行帳戶，復被告於95年12
    月10日至12月12日之期間，所代收顧客繳交之電信費、水電
    費、停車費、保險費及信用卡費等，合計為217,500元，亦
    未依約存入原告所指定之銀行帳戶，綜上金額合計為980,
    528元。因被告於95年8月間有8次遲延送款紀錄，另於同年
    12月間亦有7次未依約送款，其前後合計達14次以上未依約
    送款之紀錄，違反系爭契約第46條第2項第3款「違反第11條
    第1項規定，延遲總部交付款之匯款或交付連續7日以上或合
    計14次以上時」之約定，原告得不經催告而終止系爭契約。
    為此，原告於95年12月12日以臺北北門郵局第6032號存證信
    函通知被告改善，又於95年12月13日派員至系爭加盟店了解
    經營情況，經與被告洽談後，被告仍拒不履行對原告送款之
    義務，且無改善意願，原告公司之法務課長林獻平於徵得被
    告同意後，在環球公證股份有限公司員工王麗珠之見證下，
    當場以口頭錄音方式約定雙方於95年12月13日中午12時10分
    終止系爭契約，並進行店內商品盤點，由原告自行派員接管
    及經營。
  (三)經原告與被告終止系爭契約後，原告依系爭契約第48條、第
    52條辦理清算結果，被告應給付1,520,870元，經扣除被告
    於加盟時所繳付之保證金600,000元、被告在系爭加盟店設
    備之殘值60,000元及其他原告應給付被告之相關金額，合計
    為669,663元，被告尚應給付原告851,207元（計算式：
    1,520,870元－669,663元＝851,207元），故原告爰依系爭
    契約第48條、第50條及第52條請求被告丙○○賠償原告851,
    207元，及自起訴狀送達之翌日起至清償日止，按年息5%計
    算之利息，又被告乙○○為被告丙○○之連帶保證人，依系
    爭契約第62條之約定，被告乙○○應負連帶給付之責任。
  (四)按原告接受水、電、瓦斯、電信、銀行業、停車場等業者之
    委託，為消費者提供代收費用之服務。依系爭契約第11條第
    1項之約定，被告於代收上開費用後，應於營收日當日入帳
    並回傳予原告。惟95年8月間，被告有8筆代收金額合計188,
    290元有異常操作之情況，被告未於代收隔日作回傳原告之
    動作，反而以不入帳方式處理，嗣後再以代收新增方式入帳
    ，造成營收日與入帳日不同之情況。其情形分述如下：
    1.95年8月10日：被告代收新竹私立高中學雜費32,445元，
      遲至同月30日入帳，延遲20天。
    2.95年8月11日：被告代收玉山銀行信用卡費10,980元，遲
      至同月21日入帳，延遲10天。
    3.95年8月12日：被告代收新竹私立高中學雜費33,015元，
      遲至同月30日入帳，延遲18天。
    4.95年8月15日：被告代收臺灣電力公司電費10,188元，遲
      至同月24日入帳，延遲9天。
    5.95年8月16日：被告代收上海商業銀行信用卡費10,537元
      ，遲至同月22日入帳，延遲6天。
    6.95年8月18日：被告代收新竹私立高中學雜費30,815元，
      遲至同月31日入帳，延遲13天。
    7.95年8月20日：被告代收南山人壽保險費26,695元，遲至
      同月24日入帳，延遲4天。
    8.95年8月23日：被告代收新竹私立高中學雜費33,615元，
      遲至同月31日入帳，延遲8天。
    上述異常操作遲延付款情形，累計共8次，原告曾派營業擔
    當即證人甲○○○往了解，被告卻以「錢不夠，改日繳」為
    由，加以搪塞。雖被告辯稱95年8月間未有短少送款之情事
    ，並陳述伊分別於95年8月10日繳款98,598元、8月11日繳款
    87,709元、8月12日繳款120,415元、8月15日繳款104,383元
    、8月16日繳款150,115元、8月18日繳款205,679元、8月20
    日繳款145,318元及8月23日繳款235,387元，皆按原告報表
    準時送款，惟上開8筆代收款，被告均未於代收當日入帳並
    於隔日作回傳動作，反而以不入帳方式處理，嗣後再於若干
    時日以代收新增方式入帳及送款，故被告於當日就原告所指
    前開代收金額並未入帳情形，無法自被證一「加盟店用營業
    收支日報表」及被證二「存款憑條」中證明上開遲延送款之
    情事，況原告係主張被告遲延送款，非主張被告有短少送款
    紀錄，因此被告之抗辯應不足採。
  (五)並聲明：1.被告應連帶給付原告851,207元，及自起訴狀送達
    之翌日起至清償日止，按年息5%計算之利息；2.願供擔保，
    請準宣告假執行。
二、被告則抗辯：
  (一)本案被告是否遲延送款合計14次以上，而符系爭契約第46條
    第2項第3款而得終止加盟契約？即為重要爭點。然被告於95
    年8月間完全未短少送款，此有被告依照原告之被證1「加盟
    店用營業收支日報表」及被證2「存款憑條」，可證被告分
    別於95年8月10日繳款98,598元、於8月11日繳款87,709元、
    於8月12日繳款120,415元、於8月15日繳款104,383元、於8
    月16日繳款150,115元、於8月18日繳款205,679元、於8月20
    日繳款145,318元及於8月23日繳款235,387元，故被告於95
    年8月間根本無短少送款計8次之情事，皆按原告報表準時送
    款，均足額送款，而毫無短少，至為灼然。至於被告會簽立
    改善通知書係因原告見被告經營系爭加盟店成果豐碩，故想
    強制接收該店，是以拙劣之方式，先派遣其職員甲○○○前
    揭改善通知書至被告處，謂此僅為原告公司內部資料之作帳
    處理程序，對被告不會產生任何不利影響等為由，而欺騙被
    告簽立該份改善通知書，當時被告想既然都已依約繳款，也
    有證據，故配合原告公司內部作業亦無妨，是簽立之。詎料
    ，原告接下來即執此為由，開始強制接收與刑事自訴等程序
    。原告首先於95年12月12日「形式上」先寄一封存證信函予
    被告，並隨即於95年12月13日上午10點率領大批人馬進入被
    告店裡，強行進行清算與接收程序，而被告當時尚未收到原
    告之存證信函，當場錯愕與駭然，後來被告於95年12月13日
    當天下午2點左右才收到前揭存證信函，然為時已晚，被告
    當時毫無招架能力，僅得委屈接受被接收的事實，原告蠻橫
    之行徑可見一斑。嗣原告更提出刑事自訴，欲以刑逼民，然
    終遭臺灣高等法院臺中分院以96年度上易字第1880號判決諭
    知不得濫用刑事自訴程序，而判決被告無罪在案。
  (二)被告於95年8月間，均依原告之「加盟店用營業收支日報表
    」按期繳款，毫無遲延情事，業經被告提出被證1及被證2可
    稽。詎料，原告再以原證9提出「北台中部代收監控日報表
    」及「代收費用明細表」，惟「北台中部代收監控日報表」
    係原告內部文件，其上毫無任何被告簽認之印章或筆跡，且
    在「營業課長確認」一欄，更均為空白，況其上載明之擔當
    人甲○○○記錄之「錢不足不繳了」，亦語焉不詳，又該份
    文件僅為電腦打印之文件，甚易偽造，就其內容而言，原告
    亦未提供任何代收後存留之單據，作為該表所載之營收日是
    否屬實之證明，通篇均無法判斷被告營收與入帳之確切時間
    點。又「代收費用明細表」上，亦毫無任何被告簽認之印章
    或筆跡，於「店鋪確認印」、「店長」及「店會確認印」欄
    ，均為空白，更甚者，原告所謂被告代收之新竹私立高中學
    雜費、玉山銀行信用卡金額、臺電電費等等，在該明細表上
    的「交易時間」欄位，均屬空白，是否為臨訟杜撰而添附之
    證據已屬可疑，且均為片面擷取之資料，頁次毫不相連，斷
    不得以該原告內部所製文件，推翻被告業以被證2所示之存
    款憑條按期入款之事實。另提出原告所聲請提出之95年8月
    21日、8月22日、8月24日、8月30日、8月31日等五天之營收
    憑證明細表、加盟店用營業收支日報表、代收費用明細表等
    資料，依上開代收費用明細表之內容所示，均正常顯示機號
    、交易序號、收銀員之紀錄，並無原告所稱有異常顯示其機
    號、交易序號、收銀員之紀錄分別為「00」「00000000」「
    00000」之問題，亦證原告所提原證九「代收費用明細表」
    係屬臨頌編撰之文書，自非可取。
  (三)雖原告以改善通知書，作為被告於95年8月間遲延送款8次之
    證據，另加上被告於95年12月間遲延送款7次，總計遲延送
    款超過14次以上，而主張終止加盟契約。惟依原告規定，被
    告每日早上10點，應列印出前日早上10點後迄今的「加盟店
    用營業收支日報表」，然後依照報表上的金額，於當日下午
    3點半前立即送款予原告，今被告於95年8月間均有列印出「
    加盟店用營業收支日報表」，並均有按該報表上之金額，當
    日立即送款，此有被告提出之合作金庫銀行活期存款存款憑
    條，證明被告分別於95年8月10 日送款98,598元、於11日送
    款87,709元、12日送款120,415元、15日送款104,383元、16
    日送款150,115元、18日送款205,679元、20日送款145,318
    元及23日送款235,387元，均係足額、遵時送款。則原告執
    誘騙被告簽立之改善通知書，聲稱被告於95年8月10日、11
    日、12日、15日、16日、18日、20日及23日均遲延送款，已
    與事實不符，職是，被告於95年8月間毫無短少送款計8次之
    情事，是短少送款次數未超過14次，原告斷不得終止加盟契
    約。並聲明：1.原告之訴及假執行之聲請均駁回；2.願供
    擔保，請准免為假執行。
三、兩造不爭執之事實：
  (一)被告丙○○係原告設於苗栗縣苗栗市○○路162號「苗栗自
    治店」之加盟經營者，雙方於91年12月2日簽訂有「全家便
    利商店加盟契約書」在案，被告乙○○為被告丙○○之連帶
    保證人，同意就被告丙○○依系爭契約對原告所負之一切債
    務負連帶責任。（見本院卷第9頁至第21頁）
  (二)兩造對原證1「全家便利商店加盟契約書」之形式及內容真
    正均不爭執。
  (三)被告對95年12月間有7次未依約送款予原告之紀錄不爭執。
    （見本院卷第379頁）
  (四)原告所提之原證2「改善通知書」（見本院卷第22頁）之店
    長簽章係為被告丙○○親自簽名。
  (五)原告曾於95年12月12日以臺北北門郵局第6032號存證信函，
    通知被告依系爭契約切實履行送款義務。（見本院卷第36頁
    至第38頁）
  (六)原告曾對被告丙○○提起侵占之刑事告訴，經臺灣苗栗地方
    法院檢察署檢察官偵查後，以97年度偵字第2048號起訴書（
    見本院卷第317頁）對被告丙○○提起公訴，案經臺灣苗栗
    地方法院以98年度易字第391號判決被告丙○○無罪（見本
    院卷第383頁）。
四、得心證之理由：
    原告主張被告於95年8月間遲延付款8次及95年12月間未依約
    付款7次，合計未依約付款達14次以上，違反系爭契約第46
    條第2項第3款之約定，原告得不經催告而終止系爭契約。然
    為被告所否認，並以上開情詞置辯。則本件首應審究者厥為
    ：被告於95年8月間是否有8次未依約送款予原告？被告於95
    年12月間是否有7次未依約送款予原告？原告終止系爭契約
    ，是否有據？茲分述如下：
  (一)查系爭契約第46條第2項約定「甲方於乙方發生下列事由之
    一時，得不為事前通知或催告，即時終止本契約。(1)違反第
    2條第1項規定，乙方為無權之行為或詐稱甲方之代理人。(2)
    違反第7條規定，擅自使用株式會社FAMILYMART、甲方或株
    式會社FAMILYMART、甲方之關係企業商號或名稱時。(3)違反
    第11條第1項規定，延遲總部交付款之匯款或交付連續7日以
    上或合計14次以上時。…」及第11條第1項約定「乙方從每
    日銷售款及營業上雜項收入款之合計（以下稱營業收入）扣
    除甲方所承認之營業費用之餘額（以下稱總部交付款），每
    日當日存入甲方所指定之銀行帳戶或經甲方要求時，交付甲
    方所指定之人，乙方將送款單檢附營收日報表及營業費用憑
    證等必要文件，送交甲方。」，可知被告若未每日將總部交
    付款於當日存入原告所指定之銀行帳戶或經原告要求時，交
    付原告所指定之人，連續7日以上或不連續，但合計14次以
    上時，原告得不為事前通知或催告被告，即可終止系爭契約
    。
  (二)按當事人主張有利於己之事實者，就其事實有舉證之責任，
    民事訴訟法第277條前段定有明文。又原告對於自己主張之
    事實已盡證明之責後，被告對其主張，如抗辯其不實並提出
    反對之主張者，則被告對其反對之主張，亦應負證明之責，
    此為舉證責任分擔之原則。再原告於起訴原因已有相當之證
    明，而被告於抗辯事實並無確實證明方法，僅以空言爭執者
    ，當然認定其抗辯事實之非真正，而應為被告不利益之裁判
    。最高法院18年上字第2855號、18年上字第1679號著有判例
    。原告主張被告於95年8月間，累計有8次遲延送款紀錄乙節
    ，已據提出「改善通知書」為證，通知書中已明白記載「台
    端店舖於民國95年8月間延遲送金累計達新台幣188, 290元
    ，已違反加盟契約規定。送金短少紀錄如下：1.95年8月10
    日短少32,445元，延遲20天送金。2.95年8月11日短少10,98
    0 元，延遲10天送金。3.95年8月12日短少33,015元，延遲
    18 天送金。4.95年8月15日短少10,188元，延遲9天送金。
    5.95 年8月16日短少10,537元，延遲6天送金。6.95年8月18
    日短少30,815元，延遲13天送金。7.95年8月20日短少26,
    695元，延遲4天送金。8.95年8月23日短少33,615元，延遲8
    天送金。本通知書於95年10月30日由營業擔當甲○○○面送
    達。」等語，並經被告丙○○於店長簽章欄簽字確認，上開
    遲延付款金額均屬代收費用性質，被告代收上用費用後，產
    生異常操作且遲付款情形，亦有原告提出「北台中部代收監
    控日報表」及「代收費用明細表」為證，並經證人甲○○○
    證「（原告訴訟代理人：原證二是在何情況下寫的？）是我
    拿去店舖店長看過簽名。(法官問：提示原證9監控日報表是
    否為你所製作？)2006 年9月3日三筆都是我寫的，沒有問題
    確實是發生這些事，店長也確認過。8月25、26、28日的部
    分理由是店長寫的，我有確認。9月4日二筆是我寫的並確認
    ，我蓋章的部分，透過電話連絡店長後蓋章。」等語在卷，
    被告既已自願於改善通知書上簽名，顯然就通知書上記載遲
    延送款事實予以確認無誤。被告抗辯證人甲○○○以該改善
    通知書為原告公司內部資料之作帳處理程序，對被告不會產
    生不利影響為由，欺騙被告簽立該份改善通知書，惟被告僅
    空言抗辯並未舉證以實其說，其抗辯改善通知書係受詐欺而
    簽名云云，尚不可採。
  (三)對於原告所提「北台中部代收監控日報表」及「代收費用明
    細表」，被告抗辯「北台中部代收監控日報表」係原告內部
    文件，其上毫無任何被告簽認之印章或筆跡，且在營業課長
    確認一欄均為空白，又「代收費用明細表」上，亦毫無任何
    被告簽認之印章及筆跡，並於店舖確認印、店長及店會確認
    印欄位，均為空白，因此不得作為被告於95年8月間遲延送
    款之紀錄證據，惟證人甲○○○98年3月13日言詞辯論期間
    具狀證稱「（法官問：提示原證9監控日報表是否為你所製
    作？）2006年9月3日三筆都是我寫的，沒有問題確實是發生
    這些事，店長也確認過。8月25、26、28日的部分理由是店
    長寫的，我有確認。9月4日二筆是我寫的並確認，我蓋章的
    部分，透過電話聯絡店長後蓋章。」、「（原告訴訟代理人
    問：錢不夠下次繳是何意思？）我問店長為何刪除，店長說
    客人錢不夠，所以不繳了。」、「（被告訴訟代理人問：店
    長所指何人？）就是在場的劉店長。看筆跡就知道了。」，
    再參以原證10至原證13、原證16之代收費用明細表（見本院
    卷第305頁至第312頁、第364頁至第368頁），其上載有被告
    丙○○之簽名，故原告所提之「北台中部代收監控日報表」
    及「代收費用明細表」記載內容應屬真正。原告主張被告經
    營苗栗自治店於95年8月間有8次延遲送款紀錄乙詞，堪可採
    信。又被告上開8筆代收款未依約於代收日入帳並於隔日作
    回傳動作，反以不入帳方式處理，嗣再以代收新增方式入帳
    及送款，被告提出該日加盟店用營業收支日報表中自無顯示
    此筆真實交易紀錄，嗣經原告承辦人員發覺異常，核對被告
    刪除檔案紀錄與入帳日期，始知原告於檔案刪除日確有向顧
    客代收款項，而有延遲送款情事，故開立改善通知書督促被
    告改正，被告徒執95年8月21日、22日、24日、30日、31 日
    代收費用明細表、營收憑證明細表、加盟店營業收支日報表
    、存款憑條，否認有遲延送款云云，實無足採。
  (四)原告主張被告於95年12月間有7次未依約送款紀錄：(1)95 年
    12月2日被告營收148,886元，應於12月4日匯回，被告僅匯
    回100,000元，短少48,886元。(2)95年12月6日被告營收285,
    071元，應於當日匯回，被告全數未匯回。(3)95年12月9日被
    告營收72,052元，應於12月11日匯回，被告全收未匯回。(4)
    95年12月10日被告營收122,177元，應於次日匯回，被告全
    收未匯回。(5)95年12月11日被告營收89,941元，被告全數未
    匯回。(6)95年12月12日被告營收108,927元，被告全數未匯
    回。(7)95年12月13日被告營收120,915元，被告全數未匯回
    等情，亦據提出營業收支日報表為證，並經原告營業課長古
    昌偉於另案台灣苗栗地方法院96年自字第1號案審理中證述
    於95年12月13日僅向被告丙○○收取營收25,689元等語，亦
    信屬實。被告空言抗辯因帳務及假日問題、與原告有公館店
    招牌問題協調，故延遲匯款，95年12月13日交付金額120,91
    5元云云，未舉證以實其說且所舉理由並非屬得延遲付款之
    正當事由，均不足採。承上，被告於95年8月間確有未依系
    爭契約第11條第1項而遲延送款予原告，被告95年12月間亦
    有7次未依約送款之紀錄，故合計被告遲延送款予原告已達
    15次，已符合系爭契約第46條第2項第3款之約定，原告未經
    事先通知於95年12月13日對被告主張終止系爭契約，依約即
    屬有據。
  (五)本件係因被告違反系爭契約第11條第1項規定而經原告終止
    契約，終止契約原因係可歸責於被告事由所致，被告依系爭
    契約第48條規定應賠償原告損害，並依同法第50條規定負擔
    約定費用。被告抗辯原告無故終止，應賠償被告損害額1,15
    0,675元云云，並不足取。原告經清算結果，計算被告加盟
    者應支款金額為1, 520,870.72元，有原告製作加盟店解約
    清算表可稽，其中記載被告加盟者應支款各項金額經核與原
    告提出系爭契約書、盤點結果報告、苗栗自治店調整值明細
    表、應付加盟委任報酬明細分類帳表、暫付款明細分類帳表
    、應收代售商品款明細分類帳表、營業報告書、店舖退貨處
    理資料彙總表、直營店用支出明細表、繳費收據、苗栗自治
    店94年12月至95年11月之12個月營運報告書、苗栗自治店95
    年12月庫存現金明細分類帳表、公賣局空瓶預付款明細分類
    帳表、閉店FC明細分類帳表、找零金明細分類帳表等內容相
    符。被告於91年12月2日重簽加盟契約，轉換為特許加盟店
    ，加盟期間由5年變更為7年，依原告裝潢設備攤提折舊計算
    辦法，以裝潢設備原價值約127萬元，7年為折舊年限，前60
    個月每月折舊以15,000元計算，後24個月以10,000元計算，
    原裝潢使用期限84個月，被告轉換日期為91年12月2日，裝
    潢可使用期限剩餘54個月，原告出售被告裝潢設備殘值為
    690,000元 (計算式：15,000元30月+10,00024月＝690,
    000元)，嗣契約於95年12月13日終止，迄原訂裝潢設備可使
    用期限日96年6月9日止，尚餘6個月堪用期間，依上揭辦法
    規定，後24個月以每月10,000元金額計算，店內裝潢設備殘
    值為60,000元。被告抗辯應以當初讓渡金724,500元計算店
    內器具殘值云云，核與契約約定不符，並不足取。再扣除被
    告於加盟時所繳付之保證金600,000元、被告在系爭加盟店
    設備之殘值60,000元及其他原告應給付被告之相關金額，合
    計為669,663.70元，被告尚應給付原告851,207.02元。
  (六)綜上，被告丙○○依約須賠償原告851,207.02元、被告乙○○為其連帶保證人，應一併負連帶給付責任。從而原告依系
    爭契約第48條、第50條及第52條約定，請求被告連帶給付原
    告851,207元及自起訴狀送達之翌日即97年5月20日起至清償
    日止，按年息5%計算之利息，為有理由，應予准許。
五、兩造均陳明願供擔保聲請宣告假執行及免為假執行，核無不
    合，爰分別酌定相當擔保金額准許之。
六、因本案事證已臻明確，兩造其餘主張陳述及所提之證據，經
    審酌後，認與判決結果無影響，爰不一一論駁，附此敘明。
七、結論：本件原告之訴為有理由，並依民事訴訟法第85條第2
    項、第390條第2項、第392條第2項，判決如主文。
中    華    民    國    98    年    11    月    20    日
                  民事第一庭    法  官  熊志強
以上正本係照原本作成
如對本判決上訴，須於判決送達後20日內向本院提出上訴狀
中    華    民    國    98    年    11    月    20    日
                                書記官  謝盈敏

司法院資訊處製作；財團法人民間司法改革基金會備份。
